【裁判字號】    96,上,242
【裁判日期】    970617
【裁判案由】    租佃爭議
【裁判全文】
臺灣高等法院臺南分院民事判決           96年度上字第242號
上  訴  人  甲○○
兼 上一 人
訴訟代理人  乙○○
上  訴  人  丙○○
被 上訴 人  庚○○
            丁○○○
            戊○○
            己○○
            辛○○
            癸○○○
共同訴訟
代 理 人    壬○○
上列當事人間租佃爭議事件，上訴人對於中華民國96年10月11日
臺灣雲林地方法院96年度訴字第18號第一審判決提起上訴，本院
於97年6月3日言詞辯論終結，茲判決如下：
    主  文
原判決主文第二項、第四項關於除癸○○○部分外之協同辦理租
約變更登記部分暨訴訟費用之裁判均廢棄。
上開廢棄部分，被上訴人庚○○、丁○○○、戊○○、己○○、
辛○○（原判決誤載為鄭陳水）在第一審之訴駁回。
其餘上訴駁回。
第一、二審訴訟費用由上訴人乙○○、甲○○連帶負擔五分之
四、餘由上訴人丙○○負擔。
    事  實
甲、上訴人方面：
一、聲明：(一)原判決廢棄。(二)被上訴人在第一審之訴駁回。
    (三)第一、二審訴訟費用均由被上訴人負擔。
二、陳述：除與原判決記載相同者外，補稱略以：
  (一)原審判決之事實及理由一所述之雲林縣虎尾鎮公所與雲林縣
    政府等公文函多有登載不實違法之處且明知雙方無簽訂租約
    （沒有租賃關係），非法受理調解、調處，違反耕地三七五
    減租條例第六條、臺灣省耕地租約登記辦法第四條、民法第
    四百二十一條，上訴人已多次在原審法院之答辯狀內附上證
    物及言詞辯論庭上述及。
  (二)原審判決之事實及理由二所述，即違反民法第六條「人之權
    利能力始於出生，終於死亡」及耕地租約登記辦法第4條耕
    地租約有下列情形之一者，應申請租約變更登記：1.出租人
    將耕地之一部或全部轉讓或出典與第三人者。2.出租人死亡
    ，由繼承人繼承其出租耕地者。3.承租人死亡，由現耕繼承
    人繼承承租權者。．．．．耕地租約如經鄉（鎮、市、區）
    公所查明有前項各款情形之一，出租人、承租人未於六個月
    內申請租約變更登記者，鄉（鎮、市、區）公所應通知出租
    人、承租人於接到通知之日起二十日內申請租約變更登記，
    屆期未申請者，由該管鄉（鎮、市、區）公所逕行登記，並
    通知出租人及承租人。本件原租約早已過了變更登記有效期
    六個月，因原出租人林奕鎮已於92年3 月23日死亡，原承租
    人鄭茂貴亦於94年1 月18日死亡，故已無租約之存在。另民
    法第七十三條規定：「法律行為，不依法定方式者，無效。
    」被上訴人庚○○等人提不出有與上訴人乙○○等人簽訂租
    約之任何證據，兩造並未就系爭土地訂定耕地租約。
  (三)原審判決理由三乃與事實不符。因被上訴人庚○○等人不僅
    提不出完整合法之租金證據，且所提出之證物多為造假、偽
    造文書等違法事物；鎮公所辦事員知道被上訴人之證物違法
    且原承租人鄭茂貴也不和上訴人簽租約（更約），故不敢為
    其辦理租約變更登記。另被上訴人從未催告上訴人協同辦理
    租約變更，被上訴人竟仍一再昧於事實為陳述。從而，被上
    訴人所述，乃顯不足採信。
(四)原審判決事實理由六（兩造所爭執處之論述）乃不合理與不合
  法：
   1.原租約乃林奕鎮、林奕朝與鄭茂貴於五十多年前所簽訂之
     租約，與先母林許雪珠完全無關，林許雪珠絕非當事人；
     92年7月4日先母林許雪珠和上訴人等繼承先父林奕鎮之土
     地後，曾向原承租人鄭茂貴要求償還積欠約10年租金，且
     要收回自耕或需變更租約登記，然鄭茂貴皆置知不理, 按
     三七五減租條例第6 條規定，本條例施行後，耕地租約應
     一律以書面為之；租約之訂立、變更、終止或換訂，應由
     出租人會同承租人申請登記。及耕地租約條例第2 條耕地
     租約之訂立、變更、終止或換訂登記，應由出租人會同承
     租人於登記原因發生日起三十日內，向當地鄉（鎮、市、
     區）公所申請…，四、出租人死亡，其繼承人辦竣繼承登
     記者。上訴人曾於答辯狀及言詞辯論多次提出。原租約完
     全無林許雪珠之名字，林許雪珠並非耕地租約之當事人，
     詎原審判決竟漠視上訴人之主張，竟視而不見，漠視事實
     ；原審判決顯係違反民法第四百二十一條之規定。
   2.76年至79年期間，原承租人鄭茂貴已有兩年未繳付租金之
     違法記錄，其後亦常未繳付租金，被上訴人之代理人在原
     審時一再謊稱都沒有積欠租金, 且都有寄租金（即匯票）
     給先父林奕鎮及上訴人等，但上訴人皆拒領；但證據顯示
     原承租人鄭茂貴過世前十年，僅見87年與88年之租金證明
     ，先父林奕鎮與鄭茂貴於79年調解時候即言明以後租金需
     繳（寄）給林奕鎮或提交（存）鎮公所，而原審判決竟漠
     視此事實與證據。上訴人復主張訴外人鄭茂貴於79年間續
     訂租約後即未再繳納租金逾10年，迭至92年7 月間上訴人
     辦理繼承登記後，數次通知訴外人鄭茂貴辦理租約變更登
     記，及繳納自82年至92年上期之租金，然訴外人鄭茂貴均
     置之不理，更遑論有繳納92年下期至95年下期租金予上訴
     人之情，上訴人自得依耕地三七五減租條例第17條第1 項
     第3款規定終止系爭1617、1618 號土地耕地租約，然被上
     訴人均予以否認，並提出匯票、提存書、存證信函為證。
     上訴人雖以上開情詞否認被上訴人提出之上開文件，本件
     姑不論上訴人所辯上情是否為真，則原審判決顯係有判決
     不備理由之違法。按三七五減租條例第8 條承租人應按期
     繳付地租，‧‧‧。第10條依照本條例及租約規定繳付之
     地租，出租人無正當理由拒絕收受時，承租人得憑村里長
     及農會證明，送請鄉（鎮、市、區）公所代收，限出租人
     於十日內領取，逾期得由鄉（鎮、市、區）公所斟酌情形
     ，照當地當時市價標售保管，其效力與提存同。第16條承
     租人應自任耕作，並不得將耕地全部或一部轉租於他人。
     承租人違反前項規定時，原訂租約無效，得由出租人收回
     自行耕種或另行出租。‧‧‧依三七五減租條例第十七條
     第三項，其租約早應終止。
   3.因被上訴人所提違法之證物及鎮公所辦事員之失職，以致
     依耕地租約登記辦法第4 條第二項第三項規定，租約早已
     過變更登記時效六個月（原出租人林奕鎮死亡日期為92年
     3 月23日），此五十多年前不合理之租約早已無效。從而
     ，被上訴人庚○○等人所述理由乃違反常理，不合邏輯（
     難道可以十年或二十年後再付租金？）完全違反三七五減
     租條例第八條承租人應按期繳付地租之規定。又鄭茂貴及
     被上訴人多有其住所，有的還是兩層以上之樓房且面積不
     小，外觀具氣派之建築物，原審判決所述被上訴人經濟地
     位尤顯貧弱乃昧於事實，而原承租人鄭茂貴不付租金，使
     先父林奕鎮、先母林許雪珠因申訴無門，上訴人吾等尚要
     終生受苦，上訴人要自行使用耕作自家之田地，依憲法第
     二章第十五條人民之生存權，工作權及財產權，應予保障
     。而且，在原審法院之言詞辯論及原審判決，多處令人質
     疑其合理性、適法性、及公平、公正、與正義性。
  (五)系爭1617、1618號土地，於訴外人鄭茂貴尚在人世時，幾乎
    都由共同訴訟代理人壬○○或住在附近村莊竹腳寮一個林姓
    家庭在使用，被上訴人庚○○（住台北縣中和市）、鄭陳美
    英等人皆無耕作，依耕地三七五減租條例第十六條第一項、
    第二項之規定，原租約無效。且原審法院判決認出租人鄭茂
    貴並未赴承租人處收租，然原審行辯論程序時從未提及原出
    租人並未赴原承租人處收租，被上訴人所提書狀內容亦從未
    提及此一攻擊防禦方法，被上訴人若無法證明訴外人林奕鎮
    、林奕朝並未赴訴外人鄭茂貴處收取地租之事實，則原審判
    決引用最高法院69年度台上字第1280號判例顯然失當，且地
    租繳納地點僅記載雲林縣虎尾鎮延平村，並未詳為記載，漠
    視耕地三七五減租條例第七條之規定，更何況鄭茂貴已於71
    年遷入雲林縣土庫鎮石廟里復興1 之38號，原審判決即有違
    誤。且自原出租人林奕鎮於92年3 月23日死亡後，從未有租
    約變更登記，上訴人更未從和原承租人鄭茂貴簽訂租約，何
    來租約之存在，被上訴人迄今仍未提出任何直接與上訴人簽
    訂租約之證物，明顯違反耕地三七五減租條例第六條、第十
    七條，臺灣省耕地租約登記辦法第四條、民法第六條、第四
    百二十一條、第四百五十八條之規定。
三、證據：援用原審提出之證據方法。
乙、被上訴人方面：
一、聲明：(一)上訴駁回。(二)第二審訴訟費用由上訴人負擔
二、陳述：除與原判決記載相同者，茲予以引用外，補稱略以：
  (一)查訴外人鄭茂貴於40年11月24日和訴外人林奕朝、林奕鎮兩
    人所有雲林縣虎尾鎮○○段1617、1618號等二筆土地訂定耕
    地租約在案，租期均自38年1月1日起至43年12月31日止，經
    雲林縣政府核定在案，租約期滿依耕地三七五減租條例第20
    條規定續訂租約，現系爭1617、1618號土地租期均自92年 1
    月1日起至97年12月31日止。訴外人林奕朝於92年12月30 日
    將1617號土地贈與上訴人乙○○、甲○○應有部分各二分之
    一，訴外人林奕鎮於92年3 月23日死亡，上訴人為其法定繼
    承人，應有部分各為三分之一，另訴外人鄭茂貴於94年1月
    18日死亡，被上訴人為其法定繼承人，先經催請上訴人協同
    辦理租約繼承變更登記，上訴人均置之不理，被上訴人乃依
    法提起本訴。
  (二)次查上訴人言稱被上訴人多次造假偽造文書，誘使公務人員
    登載不實，因被上訴人不闇法律程序，所以訴外人鄭茂貴於
    94年1 月18日死亡，才繼續以鄭茂貴名義寄送匯票繳納租金
    予上訴人，上訴人權利並未因此受有損害。上訴人又稱訴外
    人鄭茂貴自82年至92年上期之租金及92年上期至95年下期租
    金未收（93年1月6日寄送之匯票），訴外人鄭茂貴於94年 1
    月18日死亡，上訴人竟反訴要求被上訴人代償訴外人鄭茂貴
    積欠原出租人林奕鎮82年與89年至92年之所有租金，就此請
    上訴人提出鄭茂貴未給付租金之證據，依民法第126 條之規
    定租金給付請求權因五年間不行使而消滅，租金已逾越五年
    期間部分，自罹於時效而消滅。
  (三)再查上訴人主張兩造前手所訂三七五減租耕地租約終止與廢
    棄，顯然於法不合，依本件土地租約第4條約定「應納地租
    地點在雲林縣虎尾鎮延平里79號（即鄭茂貴住處）」，應由
    出租人林奕朝、林奕鎮至承租人鄭茂貴住處收取租金，出租
    人未至承租人處收取租金，因承租人給付佃租，兼需出租人
    之行為，如出租人於佃租清償期屆至時，未前往承租人處收
    租，承租人自不負遲延責任，僅構成出租人受領遲延，不能
    因此即謂承租人欠租。如清償期屆滿後，出租人至承租人住
    所收取地租，承租人拒絕清償，承租人始負遲延責任，此有
    最高法院69年度台上字第1280號判例意旨參照。上訴人主張
    訴外人鄭茂貴自79年後即未繳納地租，依耕地三七五減租條
    例第17條第1項第3款規定終止租約，依法自屬無據。
三、證據：援用原審所提出之證據方法。
    理  由
壹、程序方面：
    按出租人與承租人間因耕地租佃發生爭議時，應由當地鄉（
    鎮、市、區）公所耕地租佃委員會調解；調解不成立者，應
    由直轄市或縣（市）政府耕地租佃委員會調處；不服調處者
    ，由直轄市或縣（市）政府耕地租佃委員會移送該管司法機
    關。前項爭議案件非經調解、調處，不得起訴，耕地三七五
    減租條例第26條第1項及第2項前段定有明文。本件兩造間因
    就坐落雲林縣虎尾鎮○○段1617、1618號等二筆土地（耕地
    ）租佃爭議事件（協同辦理租約變更登記）前經雲林縣虎尾
    鎮公所耕地租佃委員會調解不成立，復經雲林縣政府耕地租
    佃委員會調處後，雖經該府耕地租佃委員會決議：准由現耕
    繼承人依規定檢具證明文件辦理繼承承租登記，惟因上訴人
    表示不服，即視為調處不成立，並經雲林縣政府移送原審法
    院審理，此有原審卷附雲林縣政府民國96年1月9日府地權字
    第0960000070號函及其相關資料在卷足佐，揆諸上開法條規
    定，被上訴人提起本訴，其程序即無不合。
貳、實體方面：
一、被上訴人起訴主張：伊等之被繼承人鄭茂貴於民國40年11月
    24日分別與訴外人林奕朝、林奕鎮就彼等所有之坐落雲林縣
    虎尾鎮○○段1617、1618地號土地訂定耕地租賃契約（下稱
    系爭耕地租約），租賃期間均自38年1月1日起至43年12月31
    日止，並經雲林縣政府核定在案，嗣租賃期滿，均依耕地三
    七五減租條例第20條規定續訂租約，現系爭1617、1618地號
    土地耕地租約之租賃期間均自92年1月1日起至97年12月31日
    止。而訴外人林奕朝於92年12月30日將系爭1617號土地贈與
    上訴人乙○○、甲○○應有部分各二分之一；林奕鎮於92年
    3 月23日死亡，由上訴人繼承，應有部分各為三分之一；伊
    之被繼承人鄭茂貴於94年1 月18日死亡，被上訴人為其法定
    繼承人，系爭耕地租約之當事人均已變更，迭經催請上訴人
    協同辦理租約繼承變更登記，上訴人均置之不理，並否認雙
    方之租約關係存在，伊之法律上地位受有侵害；因依法提起
    本件訴訟訴，請求確認兩造間之耕地租用關係存在，上訴人
    並應協同伊等就系爭耕地辦理租約變更登記（原審為被上訴
    人勝訴之判決）。
二、上訴人則以：訴外人林奕朝、林奕鎮於79年間以訴外人鄭茂
    貴未按期繳納租金為由，向雲林縣虎尾鎮公所耕地租佃委員
    會申請收回自耕，詎訴外人鄭茂貴竟於協調會召開前繳納租
    金完畢，更甚者，租佃委員會竟強迫訴外人林奕朝、林奕鎮
    續訂租賃契約，詎訴外人鄭茂貴於續訂租約後即未再繳納租
    金逾十年，迭至92年7 月間上訴人辦理繼承登記後，數次通
    知訴外人鄭茂貴辦理租約變更登記，及繳納自82年至92年上
    期之租金，豈知訴外人鄭茂貴均置之不理，更遑論有繳納92
    年下期至95年下期租金予上訴人之情，上訴人根本未收受訴
    外人鄭茂貴於93年1月6日寄送之匯票，被上訴人顯未依約繳
    納租金，詎雲林縣虎尾鎮公所明知兩造並無租約，且訴外人
    鄭茂貴亦積欠租金達兩年以上，始未依法逕予變更登記，亦
    不辦理終止租約，僅一再要求上訴人調解，實甚無理；系爭
    1617、1618號土地耕地租約於92年7月4日起已不存在，且上
    訴人得據耕地三七五減租條例第十七條第一項第三款規定主
    張終止租約，何況耕地三七五減租條例為一惡法，是被上訴
    人之請求，於法無據，應予駁回等語，資為抗辯。
三、兩造不爭執之事實：
  (一)被上訴人之被繼承人鄭茂貴（94年 1月18日死亡）與訴外人
    林奕朝、林奕鎮於40年11月24日分別就系爭1617、1618號土
    地訂立耕地租約，約定租賃期間自38年1月1日起至43年12月
    31日止，並經雲林縣政府核定在案；嗣租賃期滿，系爭耕地
    租約依耕地三七五減租條例第二十條規定續訂租約，現系爭
    土地耕地租約之租賃期間自92年1月1日起至97年12月31日止
    。
  (二)訴外人林奕朝於92年12月30日將系爭1617號土地贈與上訴人
    乙○○、甲○○應有部分各二分之一，並於93年3月4日辦理
    所有權移轉登記完畢。
  (三)訴外人林奕鎮於92年3月23日死亡，訴外人林許雪珠及上訴
    人乙○○、甲○○、丙○○為其法定繼承人，經向雲林縣虎
    尾地政事務所申請就系爭1618號土地辦理繼承登記應有部分
    各四分之一完畢。而林許雪珠嗣於93年7 月26日死亡，上訴
    人乙○○、甲○○、丙○○為其法定繼承人，彼等並已辦理
    繼承登記完畢，應有部分各三分之一。此並有土地登記謄本
    在卷足憑（見原審卷一第35至37頁）。
四、被上訴人主張之上開事實，業據提出私有耕地租約、除戶謄
    本、繼承系統表等為證，上訴人雖以前揭情詞置辯，經查：
  (一)本件被上訴人之被繼承人鄭茂貴與訴外人林奕朝、林奕鎮所
    訂立之系爭1617、1618號土地之耕地租約，因原耕地租約到
    期，最近申請續租日期分別為86年1月6日、92年1月2日，經
    雲林縣虎尾鎮公所准予續訂租約 6年，並經雲林縣政府同意
    備查在案，此有虎尾鎮公所86年3月26日虎鎮民字第3917 號
    、92年4月9日虎鎮民第0000000000號通知書附卷可稽（見原
    審卷二第43 頁以下、第109頁）；雖上訴人辯稱79年間雲林
    縣虎尾鎮公所耕地租佃委員會租佃爭議調解程序筆錄原出租
    人林奕朝、林奕鎮並未在其上簽名，且未有期日，顯係偽造
    ，而認系爭耕地租約早已終止云云；查此部分事實經原審法
    院向虎尾鎮公所函查，雖經該所回函表示該調解事件年代久
    遠，歷經多位承辦人員，又該調解委員或有死亡或已年高，
    相關細節實難查證等情，此有96年7月12日虎鎮民字第09600
    10599號函附卷可稽（見原審卷二第215頁）。惟該次租佃爭
    議之調解原係訴外人林奕鎮、林奕朝二人所聲請，該申請書
    並經彼二人具名及蓋章，此有虎尾鎮公所上開函文檢具之租
    佃爭議調解申請書影本在卷可稽，而該調解筆錄所載決議為
    ：「請申請人撤回爭議申請；決議理由：佃農無違反三七五
    租約法令」等情（見同上卷第217 頁），縱使事後調解申請
    人未於該調解筆錄上簽名，程式上尚有欠缺，惟尚難據此即
    認該次調解筆錄係屬偽造；蓋系爭耕地租約嗣後復經雲林縣
    政府數度核定同意續訂租約，租約期限分別自80年1月1日起
    至85年12月31日、86年1月1日起至91年12月31日及92年1 月
    1日起至97年12月31 日止，此見經雲林縣政府核定之鄉鎮市
    區私有耕地租約附頁之私有耕地租約異動登記加蓋戳記處之
    戳記即明（見同上卷二第41─42頁），則當時調解之結果若
    與此有所不同，林奕鎮、林奕朝豈不及時提出爭議，而任令
    鄭茂貴及被上訴人一直沿用系爭租約承耕迄今? 是上訴人認
    系爭耕地租約早於79年12月31日即已終止一節，顯不足採。
  (二)上訴人雖又陳稱訴外人林奕鎮於92年3 月23日死亡，訴外人
    林許雪珠及上訴人為其法定繼承人，其等四人於92年7 月向
    雲林縣虎尾地政事務所申請辦理繼承登記應有部分各四分之
    一完畢。上訴人既非系爭租約之當事人，即無須協同辦理租
    約變更登記，則於斯時起，系爭耕地租約已不生效力云云。
    惟按繼承人自繼承開始，除本法另有規定外，承受被繼承人
    財產上之一切權利義務，但權利、義務專屬於被繼承人本身
    者，不在此限，民法第一千一百四十八條定有明文。耕地租
    賃權為財產權之一種，且非專屬於被繼承人本身，是於被繼
    承人即原出租人死亡時，其繼承人除拋棄繼承者外，依法均
    發生繼承之效力。因此，上訴人等既未依法聲請拋棄繼承，
    則應繼承原出租人林奕鎮財產上之一切權利義務（包括系爭
    耕地租約），上訴人上開所辯，顯有誤解，自不足採。
  (三)次按地租之數額、種類、成色標準、繳付日期與地點及其他
    有關事項，應於租約內訂明；其以實物繳付需由承租人運送
    者，應計程給費，由出租人負擔之，耕地三七五減租條例第
    七條定有明文。又「民法第四百四十條第一項規定，承租人
    租金支付有遲延者，出租人得定相當期限催告承租人支付，
    如承租人於其期限內不為支付者，出租人得終止契約。此項
    規定，於出租人依耕地三七五減租條例第十七條第一項第三
    款終止契約時，亦適用之。」「再所謂往取債務，係指以債
    務人之住所為清償地之債務而言。此項債務，必須債權人於
    清償期屆滿後至債務人住所收取時，債務人拒絕清償，始負
    給付遲延之責任。倘債權人未赴債務人住所收取，祇構成債
    權人受領遲延，債務人不負給付遲延之責任」（最高法院82
    年度台上字第1218號判決、69年度台上字第1280號判例意旨
    參照）。本件上訴人復主張被上訴人之被繼承人鄭茂貴於79
    年間續訂租約後即未再繳納租金逾10年，迭至92年7 月間伊
    等辦理繼承登記後數次通知鄭茂貴辦理租約變更登記，及繳
    納自82年至92年上期之租金，鄭茂貴均置之不理，更遑論有
    繳納92年下期至95年下期租金，伊自得援引耕地三七五減租
    條例第十七條第一項第三款規定終止系爭耕地租約等云，然
    此業為被上訴人所否認，並提出匯票、提存書、存證信函等
    主張其均主動繳交租金遭拒絕。經查，姑不論上訴人上開所
    辯是否為真，然依系爭耕地租約第4條約定：「應納地租一
    、繳納地點：雲林縣虎尾鄉鎮延平村里，二、繳納期間：每
    季農作物收成後一個月內」，另由該租約之承租人及出租人
    欄分別記載：「承租人鄭茂貴住址：虎尾鄉鎮延平村里七九
    號」、「出租人林奕朝住址：土庫鄉鎮越港村里二號」、「
    出租人林奕鎮住址：土庫鎮越港里」等情，參照以觀，可知
    系爭耕地租約之地租繳納地點所載之雲林縣虎尾鎮延平里，
    應係指承租人即鄭茂貴之住所地而言，即係以債務人之住所
    地為清償地。則揆諸上開判例要旨說明，本件應為往取債務
    ，依約應由出租人林奕朝、林奕鎮至承租人即訴外人鄭茂貴
    之住所收取租金為是。雖鄭茂貴生前及被上訴人固曾以上開
    匯票、提存書、存證信函寄交租金至林奕朝、林奕鎮，或上
    訴人住所，有上開匯票、存證信函、提存書等影本附卷足憑
    ；惟承租人於出租人未前往收取租金時，而主動向出租人繳
    納租金，係承租人之權利，除雙方同意變更契約之內容外，
    不能因此認雙方已將往取債務變更為赴償債務。本件依上開
    說明既係往取債務，自應由上訴人舉證證明，曾前往承租人
    處收取租金遭拒，及已定相當期限催告被上訴人繳納租金，
    並於期限屆至後，前往收取租金仍無結果之事實，惟上訴人
    迄未能就此事實負舉證責任，則揆之上開說明，尚難指被上
    訴人或其被繼承人負給付租金遲延之責任，是上訴人以原承
    租人鄭茂貴自79年後即未繳納地租，而依耕地三七五減租條
    例第十七條第一項第三款規定終止系爭耕地租約，於法自屬
    無據，尚無足取。
  (四)上訴人另稱：依相關規定，虎尾鎮公所本來就可以逕行登記
    ，本件被上訴人違法在先，所以鎮公所不敢登記給他們，又
    本件系爭租約依耕地租約登記辦法第四條第二項之規定，早
    已過變更登記時效6 個月，系爭租約早已無效云云；然查該
    租約登記辦法係規定：出租人、承租人未於6 個月內申請租
    約變更登記者，鄉（鎮、市、區）公所應通知出租人、承租
    人於接到通知之日起20日內申請租約變更登記，屆期未申請
    者，由該管鄉（鎮、市、區）公所逕行登記，並通知出租人
    及承租人。可知並非出租人或承租人未於6 個月內為租約變
    更登記，耕地租約即因而無效，而係賦予鄉（鎮、市、區）
    公所逕行登記之權限，俾免出租人、承租人雙方耕地租約關
    係陷於不確定之狀態。至於上訴人於訴外人鄭茂貴、林許雪
    珠死亡後，仍以該2 人名義分別為匯款人及受款人繳交地租
    ，縱非適當，然此僅生該給付租金之行為是否發生清償之效
    力而已，上訴人難謂因此而受有損害。併予敘明。
  (五)上訴人又以系爭1617、1618號土地，於訴外人鄭茂貴尚在人
    世時，幾乎都由共同訴訟代理人壬○○或住在附近村莊竹腳
    寮一個林姓家庭在使用，被上訴人庚○○（住台北縣中和市
    ）、鄭陳美英等人皆無耕作，依耕地三七五減租條例第十六
    條第一項、第二項之規定，原租約無效云云。業為被上訴人
    所否認。上訴人就此復未舉證以實其說，所為主張，自難採
    信。
  (六)再按「基於個人之人格發展自由，個人得自由決定其生活資
    源之使用、收益及處分，因而得自由與他人為生活資源之交
    換，是憲法於第十五條保障人民之財產權，於第二十二條保
    障人民之契約自由。惟因個人生活技能強弱有別，可能導致
    整體社會生活資源分配過度不均，為求資源之合理分配，國
    家自得於不違反憲法第二十三條比例原則之範圍內，以法律
    限制人民締約之自由，進而限制人民之財產權。憲法第一百
    四十三條第四項扶植自耕農之農地使用政策，以及憲法第一
    百五十三條第一項改良農民生活之基本國策，均係為合理分
    配農業資源而制定。中華民國四十年六月七日制定公布之耕
    地三七五減租條例（以下稱減租條例），旨在秉承上開憲法
    意旨，為三十八年已開始實施之三七五減租政策提供法律依
    據，並確保實施該政策所獲致之初步成果。其藉由限制地租
    、嚴格限制耕地出租人終止耕地租約及收回耕地之條件，重
    新建構耕地承租人與出租人之農業產業關係，俾合理分配農
    業資源並奠定國家經濟發展方向，立法目的尚屬正當。雖未
    設置保護出租人既有契約利益之過渡條款，惟因減租條例本
    在實現憲法規定國家對於土地之分配與整理暨扶植自耕農之
    意旨，且於條例制定之前，減租政策業已積極推行數年，出
    租人得先行於過渡時期熟悉減租制度，減租條例對出租人契
    約自由及財產權之限制，要非出租人所不能預期，衡諸特殊
    之歷史背景及合理分配農業資源之非常重大公共利益，尚未
    違背憲法上之信賴保護原則。減租條例第五條前段關於租賃
    期限不得少於六年，以及同條例第六條第一項暨第十六條第
    一項關於締約方式與轉租禁止之規定，均為穩定租賃關係而
    設；同條例第十七條第一項第一款規定租賃期限內，承租人
    死亡無人繼承耕作之法定終止租約事由，並保留出租人收回
    耕地之彈性。上開規定皆有利於實現扶植自耕農及改善農民
    生活之基本國策，縱於出租人之契約自由及財產權有所限制
    ，衡諸立法目的，其手段仍屬必要而且適當，亦兼顧承租人
    與出租人雙方之利益，與憲法第二十三條比例原則、第二十
    二條契約自由、第十五條財產權及第七條平等權之保障並無
    違背。」司法院釋字第580 號解釋著有明文；是耕地三七五
    減租條例係政府為體現憲法第一百四十三條第四項所規定扶
    植自耕農之農地使用政策，以及憲法第一百五十三條第一項
    改良農民生活之基本國策，為合理分配農業資源而制定，符
    合憲法之意旨，並未違憲。嗣因為肆應社會之變革與時代之
    要求，於72年12月23日修正公布之耕地三七五減租條例時特
    增設第29條之規定，使耕地依農業發展條例規定經營者，不
    再適用耕地三七五減租條例之規定。其後，農業發展條例於
    89年修正時，其第二十條第一項、第二項並規定：「本條例
    中華民國八十九年一月四日修正施行後所訂立之耕地租賃契
    約，應依本條例之規定，不適用耕地三七五減租條例之規定
    。本條例未規定者，適用土地法、民法及其他有關法律之規
    定」、「本條例中華民國八十九年一月四日修正施行前已依
    耕地三七五減租條例，或已依土地法及其他法律之規定訂定
    租約者，除出租人及承租人另有約定者外，其權利義務關係
    、租約之續約、修正及終止，悉依該法律之規定。」，是中
    華民國四十年六月七日制定公布之耕地三七五減租條例固然
    已逐漸不合時宜，惟對於過去所留下之租佃關係之佃農權益
    仍應予保障，上訴人再以耕地三七五減租條例已然不合時宜
    ，不合法也不合理，主張系爭耕地租約已不存在等語，亦無
    足採。
五、本件系爭1617、1618號土地之耕地租約既仍有效存在，業如
    前述，而系爭耕地之出租人業由上訴人承受，另系爭耕地之
    原承租人鄭茂貴業已死亡，被上訴人為其繼承人，為兩造所
    不爭，則系爭耕地租約，自仍存在於兩造之間，惟因上訴人
    否認兩造租約之存在，上訴人之法律上地位即有不安之狀態
    存在，則被上訴人據以提起本件確認之訴，訴請確認被上訴
    人與上訴人乙○○、甲○○間就系爭土地之三七五耕地租賃
    關係存在，即無不合，應予准許。
六、再按本條例施行後，耕地租約應一律以書面為之；租約之訂
    立、變更、終止或換訂，應由出租人會同承租人申請登記，
    耕地三七五減租條例第六條第一項定有明文。又依臺灣省耕
    地租約登記辦法第四條第一項第三款規定，耕地租約之承租
    人死亡，由現耕繼承人繼承承租權者，應由現耕繼承人檢具
    現耕繼承人現耕切結書、繼承系統表、非現耕繼承人繼承權
    拋棄證明文件、承租人死亡時之戶籍謄本及繼承人戶籍謄本
    辦理租約變更登記，又現耕繼承人與非現耕繼承人共同繼承
    ，而該非現耕繼承人未拋棄繼承權，且未能按應繼分將耕地
    承租權分歸現耕繼承人繼承時，得由現耕繼承人檢具非現耕
    繼承人出具之同意書辦理；非現耕繼承人未能出具同意書時
    ，得由現耕繼承人出具切結書，具結如其他繼承人將來對該
    承租權有所爭議時，願負法律上責任後辦理，臺灣省耕地租
    約登記辦法第四條第一項第三款、第五條第一項第二款、第
    二項分別定有明文。本件系爭兩筆土地之承租權雖由被上訴
    人繼承，惟現均由被上訴人癸○○○耕作，其他被上訴人（
    同為繼承人）並未耕作，即非現耕人，業經被上訴人提出癸
    ○○○現耕繼承人切結書、其他被上訴人非現耕繼承人同意
    書為證（見原審卷一第81頁以下），並經被上訴人全體於本
    院行準備程序時到庭陳述無訛（見本院卷第112 頁）；且本
    件被上訴人係請求將承租人名義變更登記被上訴人癸○○○
    ，此亦經被上訴人之訴訟代理人於本院行言詞辯論時陳明在
    卷（見本院卷第121 頁）。是依上開說明，本件得申請租約
    變更登記（即出租人及租承人名義之變更）者應限於被上訴
    人癸○○○，其餘被上訴人自無申請租約變更登記之權限與
    必要。從而，本件被上訴人癸○○○本於兩造系爭耕地租約
    關係請求上訴人乙○○、甲○○就系爭1617號，乙○○、甲
    ○○、丙○○就系爭1618號土地應協同伊向該管機關（即雲
    林縣虎尾鎮公所）辦理耕地租約變更登記，並無不合。其餘
    被上訴人就此部分（協同辦理變更登記）之請求，尚有未洽
    ，不應准許，應予駁回。
七、綜上所述，被上訴人主張其等為訴外人鄭茂貴之法定繼承人
    ，鄭茂貴生前與上訴人之前手林奕朝、林奕鎮間就系爭兩筆
    耕地訂有耕地租約，嗣均由雙方繼受該耕地租約之法律關係
    ，惟因上訴人否認兩造之租約關係存在，並拒絕現耕繼承人
    癸○○○申請辦理租約變更登記，因請求確認伊等與上訴人
    間就系爭1617、1618號土地之耕地租約存在，暨被上訴人癸
    ○○○並本於系爭耕地租約關係請求上訴人乙○○、甲○○
    就系爭1617號，乙○○、甲○○、丙○○就系爭1618號土地
    租約，應協同辦理租約變更登記，為有理由，應予准許。至
    其餘被上訴人之請求部分，則屬無據，應予駁回。原審就上
    開應准許部分，為被上訴人勝訴之判決，於法並無不合。上
    訴意旨指摘原判決不當，求予廢棄改判，為無理由，應駁回
    其上訴；至原審就上開不應准許部分，為上訴人敗訴之判決
    ，自有未洽，上訴意旨就此部分聲明廢棄改判，為有理由。
八、本件事證已臻明確，兩造其餘攻擊防禦方法及舉證，於判決
    結果不生影響，爰不一一加以論述，併予敘明。
九、據上論結，本件上訴為一部有理由，一部無理由，爰依民事
    訴訟法第四百五十條、第四百四十九條第一項、第七十九條
    、第八十五條第一項但書、第二項，判決如主文。
中    華    民    國    97    年    6    月    17    日
                  民事第三庭 審判長法  官    陳光秀
                                   法  官    曾平杉
                                   法  官    莊俊華
上為正本係照原本作成。
如對本判決上訴，須於判決送達後20日內向本院提出上訴狀，未
表明上訴理由者，應於上訴後20日內，向本院提出理由書（須附
繕本）。依法應委任律師為訴訟代理人，始得上訴。
中    華    民    國    97    年    6    月    17    日
                                   書記官    謝淑玉
【附記】
民事訴訟法第466條之1：
(1)對於第二審判決上訴，上訴人應委任律師為訴訟代理人。但上
  訴人或其法定代理人具有律師資格者，不在此限。
(2)上訴人之配偶、三親等內之血親、二親等內之姻親，或上訴人
  為法人、中央或地方機關時，其所屬專任人員具有律師資格並
  經法院認為適當者，亦得為第三審訴訟代理人。
民事訴訟法第466條之2：
上訴人無資力委任訴訟代理人者，得依訴訟救助之規定，聲請第
三審法院為之選任律師為其訴訟代理人。


司法院資訊處製作；財團法人民間司法改革基金會備份。
